臺灣高等法院高雄分院民事判決　　　　　 96年度上字第162號
上　訴　人　第一商業銀行股份有限公司
法定代理人　乙○○
訴訟代理人　鄭曉東律師
　　　　　　魏緒孟律師
訴訟代理人　丙○○
被　上訴人　甲○○
　　　　　　丁○○
訴訟代理人　楊申田律師
　　　　　　蘇瑛婷律師
上列當事人間請求確認買賣關係不存在等事件，上訴人對於民國
96年7 月13日臺灣高雄地方法院95年度訴字第3033號第一審判決
提起上訴，本院於言詞辯論終結，判決如下：
    主  文
上訴駁回。
第二審訴訟費用由上訴人負擔。
　　事實及理由
一、被上訴人甲○○經合法通知無正當理由未於言詞辯論期日到
    場，核無民事訴訟法第386 條各款所列情形，爰依上訴人之
    聲請，由其一造辯論而為判決。
二、上訴人起訴主張：訴外人超業消防工程有限公司（下稱超業
    公司）邀同被上訴人甲○○為連帶保證人，於民國93年1 月
    15日向上訴人借款新台幣（下同）100 萬元，惟超業公司自
    95 年5月15日起即未依約繳付本息而視為到期，其計積欠本
    金55萬2 千元及利息、違約金未予清償，而甲○○為上開債
    務之連帶保證人，依法自應負連帶給付責任。詎甲○○為逃
    避清償責任，於95年5 月10日與明知其資力狀況之妻舅即被
    上訴人丁○○通謀，將其所有坐落高雄市○○區○○段三小
    段第719 之17地號土地，及同小段第719 之5 地號土地，與
    其上同小段第5378建號即門牌號碼高雄市○○區○○街125
    巷28號房屋（下稱系爭房地）訂立虛偽之買賣契約，並於同
    年月26日以買賣為原因而完成所有權移轉登記，被上訴人間
    上開買賣及所有權移轉登記行為，因通謀虛偽意思表示而屬
    無效，甲○○復怠於行使回復原狀之權利，上訴人為保全債
    權，自得依民法第242 條之規定，代位甲○○請求丁○○將
    系爭房地之所有權移轉登記予以塗銷。退步言之，縱認被上
    訴人間就系爭房地之買賣及所有權移轉行為係屬真實，然被
    上訴人間就其等上開有償移轉系爭房地之行為害及上訴人債
    權乙情均屬明知，上訴人亦得依民法第244 條第2 項之規定
    ，訴請撤銷被上訴人間系爭房地之買賣及移轉行為，且塗銷
    丁○○系爭房地之所有權移轉登記等語。並先位聲明求為判
    決：(一)確認被上訴人間就系爭房地之買賣關係不存在。(二)丁
    ○○應將系爭房地於95年5 月26日以買賣為原因向高雄市三
    民地政事務所辦理之所有權移轉登記予以塗銷。備位聲明求
    為判決：(一)被上訴人間就系爭房地所為之買賣行為及所有權
    移轉登記行為均應予撤銷。(二)丁○○應將系爭房地於95年5
    月26日以買賣為原因向高雄市三民地政事務所辦理之所有權
    移轉登記予以塗銷。原審判決上訴人敗訴，上訴人於本院聲
    明廢棄原判決，准如上述之請求。
三、被上訴人甲○○未於言詞辯論期日到場，亦未提出書狀作何
    答辯，惟據其於原審陳稱：其與丁○○間就系爭房地之買賣
    為真正等語置辯。
四、被上訴人丁○○則以：其與配偶王慈慧原本對甲○○各180
    萬元、100 萬元之債權存在，王慈慧復將其對甲○○之10 0
    萬元債權讓與丁○○，甲○○為清償積欠丁○○之債務，遂
    將系爭房地以350 萬元之價格出售予丁○○，除其中280 萬
    元之部分丁○○係以甲○○積欠之債務抵償外，20萬元之部
    分係由丁○○以代墊系爭房地買賣相關費用及稅賦之方式支
    付，丁○○並另匯款50萬元予甲○○，是以被上訴人就系爭
    房地所為之買賣並無通謀虛偽或詐害債權等情事，上訴人所
    為之請求自屬無據等語置辯，並聲明駁回上訴人之上訴。
五、兩造不爭執之事項及本件爭點：
  (一)兩造不爭執之事項
  1.超業公司邀甲○○為連帶保證人，於93年1 月15日向上訴人
    借款100 萬元，惟超業公司自95年5 月15日起即未依約繳付
    本息而已視為到期，其計積欠本金55萬2 千元及利息、違約
    金未予清償。
  2.甲○○於95年5 月26日將其所有之系爭房地以買賣為原因而
    移轉登記於妻舅丁○○名下。
  3.超業公司違約未償後，上訴人於95年6 月16日發函通知甲○
    ○債權到期未獲超業公司清償之事。
  4.丁○○於95年6月20日匯款2筆共50萬元予甲○○。
  (二)本件爭點
  1.被上訴人間就系爭房地之買賣是否為通謀虛偽意思表示而無
    效？
  2.被上訴人間就系爭房地所為之買賣是否為詐害行為而得撤銷
    ？
六、被上訴人間就系爭房地之買賣是否為通謀虛偽意思表示而無
    效？
  (一)按「第三人主張表意人與相對人通謀而為虛偽意思表示者，
    該第三人應負舉證之責。」、「所謂通謀為虛偽意思表示，
    乃指表意人與相對人互相故意為非真意之表示而言，故相對
    人不僅須知表意人非真意，並須就表意人非真意之表示相與
    為非真意之合意，始為相當，最高法院48年台上字第29號、
    62年台上字第316 號分別著有判例可參。
  (二)本件上訴人主張被上訴人間就系爭房地之買賣為通謀虛偽云
    云，惟為被上訴人所否認。經查，被上訴人係於95年5 月10
    日簽立系爭房地之買賣契約書，約定買賣價金為350 萬元，
    其中定金100 萬元以王慈慧就系爭房地所設定最高限額抵押
    權擔保之100 萬元債權抵付，另第一期款200 萬元以丁○○
    對甲○○之借款債權抵付，餘款50萬元則應於95年6 月20日
    前付清乙情，有不動產買賣契約書、他項權利證明書存卷可
    憑（見原審卷(一)第56至58頁），而丁○○並依約於95年6 月
    20日匯款2 筆共50萬元予甲○○乙節，有郵政國內匯款執據
    存卷可稽（見原審卷(一)第71至72頁）。上訴人雖主張丁○○
    對甲○○並無300 萬元之債權存在，惟證人即丁○○之妻王
    慈慧到庭證述：我與甲○○為養兄妹關係，養母王李明勵於
    79年間死亡後，遺有系爭房地及鼓山區房屋1 棟，我與甲○
    ○達成分產協議，約定系爭房地由甲○○繼承，我則繼承鼓
    山區之房屋，然因系爭房地價值高於鼓山區之房屋，故甲○
    ○同意要另外支付100 萬元給我，並將系爭房地設定100 萬
    元之最高限額抵押權登記給我，後來我將對甲○○之100 萬
    元債權讓與丁○○；另丁○○為日大工程股份有限公司（下
    稱日大公司）之負責人，平日有借錢予日大公司，甲○○於
    92年間起向丁○○借錢，丁○○則自日大公司之帳戶匯錢予
    甲○○，是系爭房地之買賣價金中，除50萬元係匯款支付外
    ，其餘均係以欠債抵償等語明確（原審卷第153 至155 頁）
    。而丁○○確有於92年11月5 日、92年12月22日、93年1 月
    20 日 、93年4 月1 日、94年3 月4 日自日大公司於台灣土
    地銀行路竹分行（下稱土地銀行）開設之帳戶，提領現金各
    50萬元、10萬元、40萬元、30萬元、50萬元，共計180 萬元
    借予甲○○乙情，有日大公司帳戶存褶、轉帳傳票、總帳與
    甲○○出具之本票在卷可考（原審卷(一)第59至63頁、第66至
    68頁、第106 至120 頁），及土地銀行96年6 月14日路存字
    第0960000119號函附之帳戶存提交易明細表存卷可據（原審
    卷(一)第214 至300 頁）；另丁○○為日大公司之負責人，於
    92年9 月5 日、92年12月1 日、93年1 月10日、94年2 月20
    日貸款50萬元、10萬元、70萬元、50萬元，共計180 萬元予
    日大公司一節，此亦有公司及分公司基本資料查詢與日大公
    司轉帳傳票、總帳、現金收入傳票等件為證（原審卷(一)第64
    至65頁、第139 至147 頁），足見王慈慧前揭所述應屬實情
    ，王慈慧確有將對於甲○○之100 萬元債權讓與丁○○，而
    丁○○亦曾陸續貸款18 0萬元予日大公司，並於甲○○向其
    借款時，直接自日大公司之帳戶之提領180 萬元借予甲○○
    ，堪信為真實。另依被上訴人間訂立之不動產買賣契約書第
    6 條約定，系爭房地買賣之土地增值稅由甲○○負擔，另登
    記規費與印花稅費、代辦費、簽約費則由被上訴人共同負擔
    （原審卷(一)第56頁），惟甲○○無力支付，丁○○乃代為支
    出甲○○應負擔之費用共20萬元乙情，亦有陳南利代書事務
    所出具之費用明細收據在卷可稽（原審卷(一)第175 頁），故
    丁○○對甲○○確有合計300 萬元之債權存在，加計丁○○
    匯款予甲○○50萬元之部分，足認丁○○就系爭房地支出買
    賣價金350 萬元，是以被上訴人間就系爭房地之買賣並非通
    謀虛偽意思表示甚明。
  (三)上訴人雖主張被上訴人之不動產買賣契約書上記載「以79年
    7 月17日抵押權『借款』100 萬元抵付定金」，與被上訴人
    主張之分配遺產債權不符，又王慈慧將100 萬元債權讓與丁
    ○○，並未有債權讓與之文件與日期，亦未更改抵押權人之
    設定，且未塗銷抵押權登記，顯見不實云云。惟系爭房地確
    有於79年7 月17日設定權利人為王慈慧、義務人為甲○○、
    擔保權利為最高限額100 萬元之抵押權乙節，有高雄市政府
    地政處三民地政事務所95年10月18日高市地民三字第095000
    9157號函在卷可參（原審卷(一)第79至88頁），而上開最高限
    額抵押權設定之緣由係因分配遺產之故一情，亦據王慈慧證
    述明確，業如前述，則上開買賣契約書所載「抵押權『借款
    』100 萬元」，應僅係填寫者誤植之故，並不影響本件契約
    之真正。另債權讓與本不以書面為必要，王慈慧將對甲○○
    之100 萬元債權讓與丁○○，僅須通知甲○○即生效力，無
    庸訂立書面契約，又丁○○將受讓自王慈慧之債權抵付系爭
    房地之買賣價金，並因此取系爭房地之所有權移轉登記後，
    王慈慧已無庸另行支付費用將抵押權利人改設定為丁○○之
    必要，且丁○○為王慈慧之夫，亦無須要求王慈慧立即塗銷
    抵押權之設定，是以上訴人前開主張均無可採。至上訴人另
    主張丁○○呈報日大公司之總帳與該公司於土地銀行帳戶之
    交易明細不符，應屬虛偽，且日大公司帳戶內存款甚多，應
    無庸向丁○○借錢云云。查會計師在製作公司總帳時，主要
    依現有之憑證登載，而丁○○所陳報之日大公司總帳與該公
    司於土地銀行帳戶交易明細雖有出入，此容或係因公司銀行
    款項每日出入頻繁，並非每筆紀錄皆作有憑證之故，且日大
    公司為家族公司，會計師於作帳時有內、外帳之區分，亦未
    與常情相悖，故上訴人以日大公司總帳記載與該公司銀行存
    提明細表不符為由，質疑總帳之真正，尚不足採；況公司向
    股東借款之情形不一而足，如臨時週轉亦有可能，是日大公
    司於銀行帳戶存款之多寡與是否有向股東借款，係屬二事，
    自難以此推論丁○○未貸款予日大公司。此外，上訴人對被
    上訴人間係通謀虛偽一節並未盡其舉證責任，則上訴人主張
    被上訴人間無買賣關係存在云云，自非可取。又上訴人聲請
    本院依職權以證人身分傳訊被上訴人甲○○詢問本件借款、
    買賣之過程一節，惟查被上訴人甲○○業於原審到場辯稱：
    被上訴人之間的買賣係真實的，真的有出資購買系爭土地建
    物等語（見原審卷第49頁），核與證人王慈慧證述情節及上
    開事證相符，被上訴人間就系爭土地建物之買賣過程已臻明
    確，即無再傳訊被上訴人甲○○之必要。
七、被上訴人間就系爭房地所為之買賣是否為詐害行為而得撤銷
    ？
  (一)按債務人所為之無償行為或有償行為有害及債權者，債權人
    得聲請法院撤銷之權利，自債權人知有撤銷原因時起，1 年
    間不行使或自行為時起，經過10年而消滅，此觀之民法第24
    4 、245 條之規定即明。本件甲○○係於95年5 月26日以買
    賣為原因移轉系爭房地之所有權登記予丁○○，上訴人於知
    悉此情後，旋於95年9 月1 日提起本件訴訟，有起訴狀、土
    地及建物登記第二類謄本存卷可憑（原審卷(一)第4 頁、第10
    至15頁），是上訴人提起本件訴訟未逾1 年之除斥期間，先
    予說明。
  (二)次按債務人出賣其財產非必生減少資力之結果，苟出賣之財
    產已獲得相當之對價，用以清償具有優先受償權之債務，則
    一方面減少其財產，一方面減少其債務，其對於普通債權人
    ，即難謂為詐害行為，又債務已屆清償期，債務人就既存債
    務為清償者，固生減少積極財產之結果，但同時亦減少其消
    極財產，於債務人之資力並無影響，不得指為民法第244 條
    第1 項或第2 項之詐害行為，最高法院51年台上字第302 號
    、55年台上字第2839號判例意旨可供參照。經查，被上訴人
    間就系爭房地所為之買賣係屬真實，業如前述，而上訴人於
    起訴狀中陳明系爭房地之市值約305 萬2,250 元（原審卷(一)
    第6 頁），而被上訴人間買賣系爭房地之價格為350 萬元，
    較上訴人上開認定之價格為高，是甲○○出售系爭房地之價
    格並未顯然低於市價，其財產不能認為因而減少；況系爭房
    地有設定最高限額100 萬元之抵押權予王慈慧，而此部分具
    有優先受償之抵押債權，已因甲○○以買賣價金抵償之方式
    清償而消滅，至於甲○○以買賣價金抵償積欠丁○○共200
    萬元債務之部分，亦屬減少其債務而有利於全體債權人，至
    於甲○○因買賣而收受之匯款50萬元部分如何處置，與本件
    待證事項無關，尚難認其總資產有所減損。再者，上訴人就
    被上訴人於買賣系爭房屋時係明知有損害於上訴人債權一事
    ，並未舉證以實其說，僅以被上訴人2 人係在超業公司拒絕
    清償之際辦理系爭房地所有權移轉登記為由，即推論被上訴
    人間於買賣系爭房地時明知有損及上訴人權利，尚屬無據；
    又本件向上訴人借款之主債務人為超業公司，甲○○僅係超
    業公司之連帶保證人，而超業公司於95年5 月15日起未依約
    繳付本息後，上訴人於95年6 月16日始發函通知甲○○債權
    到期未獲超業公司清償之事，有催告書可憑（原審卷(一)第18
    7 頁），是自甲○○收受上開通知後，丁○○始有可能知悉
    甲○○對上訴人應負擔連帶保證人之責，惟被上訴人係於95
    年5 月10日即就系爭房地之買賣簽立契約書，並於同年月26
    日辦妥所有權移轉登記，業如前述，則丁○○於買受系爭房
    屋之際，對於上訴人對甲○○有債權存在乙事應無所悉，其
    抗辯不知情等語，核與常情相符自屬可信。是本件並不符合
    撤銷權行使所需之受益人於受益時亦明知及財產有實質減少
    之要件，上訴人請求撤銷被上訴人間之買賣及所有權移轉行
    為，即無所據。
八、綜上所述，被上訴人間就系爭房地所有權之移轉係屬買賣之
    有償行為，而非出於通謀虛偽之意思表示，且並非屬詐害債
    權之行為，從而，上訴人先位依代位權之法律關係，請求確
    認被上訴人間就系爭房地買賣關係不存在，並依此請求塗銷
    系爭房地所有權移轉登記，及備位依民法第244 條第2 項規
    定，請求撤銷被上訴人間就系爭房地所為之移轉行為，並塗
    銷丁○○之所有權移轉登記，依法均屬無據，即無理由，原
    判決予以駁回，並無不當，上訴意旨仍執陳詞，求予廢棄改
    判，為無理由，應予駁回。
據上論結，本件上訴為無理由，依民事訴訟法第463 條、第385
條第1項前段、第449條第1項、第78條，判決如主文。
中　　華　　民　　國　　96　　年　　11　　月　　7 　　日
                              民事第四庭
                                  審判長法官  蔡文貴
                                  法      官  黃科瑜
                                  法      官  徐文祥
以上正本證明與原本無異。
如對本判決上訴，須於判決送達後20日內向本院提出上訴狀，其
未表明上訴理由者，應於上訴後20日內向本院提出上訴理由書（
均須按他造當事人之人數附繕本）。上訴時應提出委任律師或具
有律師資格之人之委任狀，並依附註條文規定辦理。
中　　華　　民　　國　　96　　年　　11　　月　　8 　　日
　　　　　　　  　　 　 　　　　　書  記  官　張文斌
附註：
民事訴訟法第466條之1：
對於第二審判決上訴，上訴人應委任律師為訴訟代理人，但上訴
人或其法定代理人具有律師資格者，不在此限。
上訴人之配偶、3 親等內之血親、2 親等內之姻親，或上訴人為
法人、中央或地方機關時，其所屬專任人員具有律師資格並經法
院認為適當者，亦得為第三審訴訟代理人。第1 項但書及第2 項
情形，應於提起上訴或委任時釋明之。
                                                  w
